臺灣臺中地方法院刑事判決
110年度交訴字第299號
公  訴  人  臺灣臺中地方檢察署檢察官
被      告  湯鑒文



上列被告因肇事逃逸罪等案件，經檢察官提起公訴（110年度偵
字第16160號），被告於準備程序中就被訴事實為有罪之陳述，
經本院合議庭裁定改由受命法官獨任依簡式審判程序審理，判決
如下：
    主  文
湯鑒文汽車駕駛人，無駕駛執照而犯過失傷害罪，處有期徒刑陸
月，如易科罰金，以新臺幣壹仟元折算壹日。又犯肇事致人傷害
逃逸罪，累犯，處有期徒刑捌月。
    事  實
一、湯鑒文前經註銷駕駛執照，而未領有合法駕駛執照，於民國
    110年2月21日凌晨3時許，駕駛車牌號碼0000-00號自用小客
    車，沿臺中市北屯區崇德路1段由南往北方向行駛，於凌晨3
    時18分許，行至前開路段602號附近，本應注意車前狀態，
    隨時採取必要之安全措施，而依當時天氣晴、夜間有照明、
    柏油路面乾燥無缺陷、無障礙物，且視距良好，尚無不能注
    意之情形，竟疏未注意，不慎撞擊適在前方停等紅燈，由王
    紹祖所駕駛車牌號碼000-0000號自用小客車（搭載乘客方綺
    薇），王紹祖之車輛再推撞其前方、由楊盛所駕駛車牌號碼
    000-0000號自用小客車，王紹祖因而受有左上肢挫傷，方綺
    薇受有上唇表淺撕裂傷、牙受損及頭部鈍傷併腦震盪症狀，
    楊盛則受有前額鈍挫傷併腦震盪、背部肌肉、筋膜及韌帶拉
    傷等傷勢。詎湯鑒文明知肇事後，應停留查看，不得任意離
    去，竟仍基於肇事逃逸之犯意，未停車施以必要之救護或其
    他必要措施，亦未報警或留下姓名、聯絡方式等個人資料，
    或停留現場等候員警處理，即逕行駕駛上開自小客車離開現
    場而逃逸。嗣經警方據報調閱道路監視器，始循線查獲上情
    。
二、案經王紹祖、方綺薇、楊盛訴由臺中市政府警察局第五分局
    報告臺灣臺中地方檢察署檢察官偵查起訴。
    理  由
一、本件被告湯鑒文所犯為死刑、無期徒刑、最輕本刑為3年以
    上有期徒刑以外之罪，亦非屬高等法院管轄之第一審案件，
    其於準備程序進行中，就被訴事實為有罪之陳述，經法官告
    知簡式審判程序之旨，並聽取公訴檢察官之意見後，依刑事
    訴訟法第273條之1第1項、第273條之2等規定，裁定進行簡
    式審判程序，且不受同法第159條第1項、第161條之2、第16
    1條之3、第163條之1及第164條至第170條所規定證據能力認
    定及調查方式之限制，合先敘明。
二、認定犯罪事實所憑證據及理由：
（一）上開犯罪事實，業據被告湯鑒文於偵查及本院訊問與審理
      中均坦認不諱（偵卷第49至54、167至169頁、本院卷第20
      1至203、223至226、242至243頁），復經證人即告訴人王
      紹祖、方綺薇、楊盛於警詢及偵查中指訴明確（偵卷第55
      至59、61至65、67至71、167至169頁），並有臺中市政府
      警察局交通警察大隊第五分隊職務報告（偵卷第47頁）、
      肇事現場及車輛受損照片（偵卷第85至92頁）、路口監視
      器及行車紀錄器錄影畫面翻拍照片（偵卷第93至101頁）
      、臺中市政府警察局道路交通事故初步分析研判表（偵卷
      第103至104頁）、臺中市政府警察局第五分局道路交通事
      故現場圖（偵卷第105頁）、臺中市政府警察局第分局道
      路交通事故調查報告表（一）、（二）（偵卷第107至109
      頁）、臺中市政府警察局道路交通事故談話紀錄表（偵卷
      第111至113頁）、中國醫藥大學附設醫院110年2月21日、
      22日診斷證明書3份（偵卷第123至127頁）、林新醫院110
      年2月21日診斷證明書（偵卷第129頁）、臺中市政府警察
      局道路交通事故補充資料表（偵卷第131頁）、臺中市交
      通警察局第五分隊110報案紀錄單（偵卷第135至136頁）
      、車輛詳細資料報表（偵卷第137至141頁）、證號查詢汽
      、機車駕駛人詳細資料報表（偵卷第143至147頁）在卷可
      稽，足認被告之自白與事實相符，堪予採信。
（二）按汽車行駛時，駕駛人應注意車前狀況及兩車並行之間隔
      ，並隨時採取必要之安全措施，道路交通安全規則第94條
      第3項定有明文。被告既為汽車駕駛人，自應遵守上揭規
      定，且本件車禍發生當時天氣情、夜間有照明、柏油路面
      乾燥無缺陷、無障礙物、視距良好等節，有前開道路交通
      事故調查報告表（一）、現場及監視器畫面翻拍照片在卷
      可憑（見偵卷第85至101、107頁），客觀上並無不能注意
      之情事，被告疏未注意前開規定，駕駛前開自小客車自王
      紹祖之車輛後方撞擊，再接連碰撞楊盛駕駛之車輛，肇致
      本件車禍事故發生，並造成王紹祖、方綺薇、楊盛受有前
      揭傷害，足見被告就本案車禍之發生確有過失，且被告之
      過失行為與王紹祖、方綺薇、楊盛所受傷勢間，具有相當
      因果關係無疑責任甚明。
（三）次按刑法第185條之4駕駛動力交通工具發生交通事故，致
      人傷害而逃逸罪之成立，在主觀上須行為人對致人傷害之
      事實有所認識，並進而決意擅自逃離肇事現場，為其要件
      。但此所謂「認識」，並不以行為人明知致人死傷之事實
      之確定（直接）故意為必要，祇須行為人預見因肇事而有
      發生致人死傷之結果，仍執意逃逸，亦即有不確定（間接
      ）故意，即足當之。經查，本件被告駕駛前開自用小客車
      ，自後方撞擊王紹祖所駕駛之自用小客車後，致王紹祖之
      車輛繼而碰撞前方楊盛之自用小客車乙情，業經本院認定
      如前，觀諸案發現場照片（偵卷第87頁），王紹祖車輛後
      方之車殼脫落，破損嚴重，堪認案發當時碰撞力道甚大，
      衡諸常情，被告應可預見汽車駕駛人及車內乘客會因遭此
      擦撞後而受傷，被告本有留在現場採取救護或其他必要措
      施之責任，且為正常智識之成年人，對此當知之甚稔，卻
      未下車對傷者施以必要救護或待警方到場處理，亦未留下
      車禍處理相關事宜之聯絡方式，旋即駕車離去，被告有駕
      駛動力交通工具發生交通事故致人受傷而逃逸之故意及行
      為，亦堪認定。
（四）綜上所述，本件事證明確，被告上開犯行洵堪認定，應依
      法論科。
三、論罪科刑：
（一）按被告行為後，刑法第185條之4業於民國110年5月21日修
      正，並於同年月30日公布生效，修正前原規定：「駕駛動
      力交通工具肇事，致人死傷而逃逸者，處1年以上7年以下
      有期徒刑」，修正後之規定為：「駕駛動力交通工具發生
      交通事故，致人傷害而逃逸者，處6月以上5年以下有期徒
      刑；致人於死或重傷而逃逸者，處1年以上7年以下有期徒
      刑。犯前項之罪，駕駛人於發生交通事故致人死傷係無過
      失者，減輕或免除其刑」，此次修法係鑑於司法院釋字第
      777號解釋，認為過去刑法第185條之4肇事逃逸罪有關「
      肇事」要件有違法律明確性原則，且現行刑度規定對情節
      輕微個案過苛而不符憲法罪刑相當原則，為使刑事法律責
      任更為明確，除將「肇事」之要件修正為「發生交通事故
      」，且縱使駕駛動力交通工具發生交通事故致人死傷係無
      過失，其逃逸者，亦予以處罰，課以交通事故當事人應停
      留在現場向傷者或警察等有關機關表明身分，並視現場情
      形通知警察機關處理、協助傷者就醫、對事故現場為必要
      之處置等責任，以免發生二次事故確保公眾交通安全及人
      身保障，並符合法律明確性原則。本案經新舊法比較結果
      ，修正前原規定應科處1年以上7年以下有期徒刑，修正後
      則科處6月以上5年以下有期徒刑，修正後之新法顯然較有
      利於被告，依刑法第2條第1項後段規定，應適用裁判時即
      修正後刑法第185條之4第1項前段之規定論處。
（二）次按汽車駕駛人，無駕駛執照駕車、酒醉駕車、吸食毒品
      或迷幻藥駕車、行駛人行道或行經行人穿越道不依規定讓
      行人優先通行，因而致人受傷或死亡，依法應負刑事責任
      者，加重其刑至二分之一，道路交通管理處罰條例第86條
      第1項定有明文。又刑法總則之加重，係概括性之規定，
      所有罪名均一體適用；刑法分則之加重，係就犯罪類型變
      更之個別犯罪行為予以加重，成為另一獨立之罪名。道路
      交通管理處罰條例第86條第1項關於汽車駕駛人，行經行
      人穿越道不依規定讓行人優先通行，因而致人受傷或死亡
      ，依法應負刑事責任者，加重其刑至2分之1之規定，係就
      刑法第276條第1項之過失致人於死罪、同條第2項之業務
      過失致人於死罪，同法第284條第1項之過失傷害及致重傷
      罪、同條第2項之業務過失傷害及致重傷罪之基本犯罪類
      型，對於加害人為汽車駕駛人，於從事駕駛汽車之特定行
      為時，及於行經行人穿越道之特定地點，不依規定讓行人
      優先通行，因而致人受傷或死亡之特殊行為要件予以加重
      處罰，已就上述刑法第276條第1、2項，同法第284條第1
      、2項各罪犯罪類型變更之個別犯罪行為予以加重，而成
      另一獨立之罪名，自屬刑法分則加重之性質（最高法院99
      年度台非字第198號判決意旨參照）。又道路交通管理處
      罰條例第86條第1項所稱之汽車駕駛人「無照駕車」，係
      指同條例第21條第1項第1款之「未領有駕駛執照駕車」，
      包含「吊銷駕照後駕車」、「吊扣駕照期間駕車」，均屬
      「無照駕駛」，並應包括持較低等級車類之駕駛執照，而
      駕駛較高等級之車類在內。是駕照經吊扣、吊銷或註銷，
      其處分期間即無許可駕駛汽車之憑證，自不得駕駛汽車，
      故於駕照吊扣、吊銷或註銷期間駕車，無駕駛許可憑證，
      自應認係無照駕駛（最高法院91年度台上字第527號判決
      、82年度台上字第203號判決意旨參照）。經查，被告自
      用小客車之駕駛執照業經註銷，卻仍於上開時間地點，駕
      駛自用小客車上路，此經被告於本院審理中自承在卷（本
      院卷第241頁），亦有被告之證號查詢汽車駕駛人資料在
      卷可參（偵卷第143頁），是其於本件事故發生時屬無照
      駕駛之事實，應堪認定。
（三）故核被告所為，係犯道路交通管理處罰條例第86條第1項
      、刑法第284條前段之汽車駕駛人無駕駛執照因而犯過失
      傷害罪，及修正後刑法第185條之4第1項前段之駕駛動力
      交通工具發生交通事故致人傷害逃逸罪。公訴意旨認被告
      係犯刑法第284條前段之過失傷害罪嫌，容有未洽，然本
      案起訴之基本社會事實同一，且經本院依法告知變更後之
      罪名，給予被告辯明之機會（本院卷第242頁），已保障
      被告防禦權之行使，爰依刑事訴訟法第300條規定，變更
      起訴法條。
（四）又被告以一過失傷害行為，同時致王紹祖、方綺薇、楊盛
      受有上揭傷勢，為同種想像競合犯，依刑法第55條之規定
      ，僅論以一罪。
（五）被告所犯上開2罪，犯意各別，行為互殊，應予分論併罰
      。　　　　　　
（六）刑之加重事由：
　　1.被告無駕駛執照駕駛自用小客車上路，因而致人受傷，故
      就其所犯過失傷害罪部分，應依道路交通管理處罰條例第
      86條第1項規定，加重其刑。　
　　2.被告前因違反毒品危害防制條例等案件，經本院104年度
      訴字第959號判決應執行有期徒刑5年確定，於108年10月1
      8日縮短刑期假釋出監付保護管束，並於109年5月8日假釋
      期滿未經撤銷，視為執行完畢等情，有臺灣高等法院被告
      前案紀錄表在卷可參，是被告於受有期徒刑執行完畢後，
      5年以內故意再犯本件有期徒刑以上之罪，為累犯。參諸
      被告論以累犯之前科與本案之犯罪類型、罪質與社會侵害
      程度固有不同，惟被告前有搶奪及多次持有、施用毒品之
      前科紀錄，素行難認良好，經長期刑罰之執行，卻仍未心
      生警惕，悛悔改過，竟再度觸犯本罪，足見前案徒刑執行
      之成效不彰，其主觀上具特別之惡性及刑罰反應力薄弱之
      情形。是綜核全案情節，認依累犯規定加重最低本刑，並
      不致使被告所受之刑罰超過其所應負擔之罪責，對其人身
      自由亦不生過苛之侵害，無違憲法罪刑相當原則及比例原
      則，故依司法院大法官釋字第775號解釋理由書意旨、刑
      法第47條第1項規定，就被告所犯肇事逃逸罪，加重其刑
      。　　　　
（七）爰審酌被告無合法駕駛執照竟率爾駕駛自用小客車上路，
      且本應隨時注意路況情形，恪遵各項交通安全法規，竟疏
      未注意撞擊前方之車輛而肇致本件交通事故之發生，致王
      紹祖、方綺薇、楊盛受有前揭傷害，被告違反注意義務之
      程度非低；肇致事故後，被告亦未即刻下車為任何必要救
      治措施或報警處理，反逕行自駕車離去，罔顧他人之生命
      、身體安全，犯罪情節難謂輕微，益徵被告法治觀念薄弱
      ，且迄今均未積極與王紹祖、方綺薇、楊盛達成和解，賠
      償其等損失以獲取諒解，所為實屬不該，殊值非難；惟考
      量被告犯後始終坦承犯行，態度非劣，兼衡被告之犯罪動
      機與目的、過失情節、告訴人3人所受傷勢輕重、前科素
      行，暨其於本院審理時自陳國小畢業、目前從事工地工作
      、月收入約新臺幣25,000至30,000元、未婚、整體經濟狀
      況不佳等語（本院卷第242頁）之智識程度、經濟與家庭
      生活等一切情狀，分別量處如主文所示之刑，並就過失傷
      害部分，諭知易科罰金之折算標準。
據上論斷，應依刑事訴訟法第273條之1第1項、第299條第1項前
段、第300條，道路交通管理處罰條例第86條第1項，刑法第11條
、第2條第1項後段、第185條之4第1項前段、第284條前段、第55
條、第47條1項、第41條第1項前段，判決如主文。
本案經檢察官郭明嵐提起公訴，檢察官王淑月到庭執行職務。
中　　華　　民　　國　　111 　年　　3 　　月　　11　　日
                  刑事第一庭    法  官  路逸涵
以上正本證明與原本無異。
如不服本判決應於收受判決後20日內向本院提出上訴書狀，並應
敘述具體理由；其未敘述上訴理由者，應於上訴期間屆滿後20日
內向本院補提理由書（均須按他造當事人之人數附繕本）「切勿
逕送上級法院」。
                                書記官  王崑煜
中　　華　　民　　國　　111 　年　　3 　　月　　11　　日

附錄本案論罪科刑法條全文
道路交通管理處罰條例第86條第1項
（刑責之加重及減輕）
汽車駕駛人，無駕駛執照駕車、酒醉駕車、吸食毒品或迷幻藥駕
車、行駛人行道或行經行人穿越道不依規定讓行人優先通行，因
而致人受傷或死亡，依法應負刑事責任者，加重其刑至二分之一
。

中華民國刑法第185條之4
駕駛動力交通工具發生交通事故，致人傷害而逃逸者，處6月以
上5年以下有期徒刑；致人於死或重傷而逃逸者，處1年以上7年
以下有期徒刑。
犯前項之罪，駕駛人於發生交通事故致人死傷係無過失者，減輕
或免除其刑。

中華民國刑法第284條
因過失傷害人者，處1年以下有期徒刑、拘役或10萬元以下罰金
；致重傷者，處3年以下有期徒刑、拘役或30萬元以下罰金。